【裁判字號】    88,訴,3661
【裁判日期】    891220
【裁判案由】    清償債務
【裁判全文】
臺灣臺北地方法院民事判決  八十八年度訴字第三六六一號
    原      告  元大京華證券股份有限公司
    法定代理人  乙○○
    訴訟代理人  丙○○
    被      告  甲○○
    訴訟代理人  梁穗昌律師
    複代理人    劉怡均律師
右當事人間清償債務事件，本院判決如左：
    主    文
被告應給付原告新台幣貳佰肆拾貳萬捌仟零柒拾伍元及自民國八十八年四月一日起至
清償日止，按週年利率百分之五計算之利息。
訴訟費用由被告負擔。
本判決於原告以新台幣捌拾壹萬元為被告供擔保後，得假執行，但被告如於假執行程
序實施前，以新台幣貳佰肆拾貳萬捌仟零柒拾伍元為原告預供擔保，得免為假執行。
    事    實
甲、原告方面：
  壹、聲明：除假執行擔保金額及免為假執行部分外，如主文第一項所示。
  貳、陳述：
    一、被告於民國八十七年五月二十日在原告公司開立股票信用交易帳戶，並簽訂
        融資融券契約書，嗣於八十七年九月四日在原告公司買進聚亨公司股票一十
        九萬股，同年十月三十一日賣出九萬股，帳戶結存一十萬股，扣除自備款外
        ，共向原告融資新台幣（下同）三百九十四萬八千元。被告買進上開股票後
        股市不佳，股票連續下跌，導致被告融資擔保品不足規定維持率，經原告依
        契約第六條通知被告限期補足其差額，詎被告置之不理，原告乃依契約第七
        條規定處分擔保品，經處分所得抵充融資借款及利息後，尚不足二百四十二
        萬八千零七十五元。依「台灣證券交易所股份有限公司證券商辦理有價證券
        買賣融資融券業務操作辦法」第三十八條第二項第一款規定，未依同辦法第
        二十四條第二項規定補足差額者，即為違約；而依契約第十三條第一項約定
        ，違反上開辦法者，契約當然終止；再依契約第六條、第七條及第九條規定
        ，被告應負返還借款之責。爰依融資借貸之法律關係，請求被告給付上開欠
        款及自臺灣士林地方法院八十八年促字第三九八號支付命令送達翌日起清償
        日止，按週年利率百分之五計算之利息。
    二、對被告抗辯所為陳述：
      (一)被告乃親自於原告處開立信用交易帳戶，就該帳戶融資買賣股票所積欠之系
        爭款項自當負責。被告乃一具有相當學識經歷之人，而觀之由被告所親自簽
        名蓋章之相關文件上均明白載有「京華證券股份有限公司開立證券信用交易
        帳戶申請書」等關鍵文字，被告既於前開文件上親自簽名，嗣後卻辯稱不知
        該等文件乃為開戶文件，純屬推託之辭，毫不可採。再者，原為被告辦理開
        戶之營業員曹婉菁亦到庭證稱，八十七年五月廿日被告開戶時確由被告親自
        於相關文件上簽名蓋章，是被告帳戶暨非第三人冒名開立，其諉以不知為開
        戶資料，顯非實在。
      (二)被告確曾委託訴外人施光訓下單，縱其本人未親自下單，依民法第一百六十
        九條規定，仍應負授權人之責任。被告於辦理開戶之時，已當面向營業員曹
        婉菁表示其帳戶日後即授權由施光訓下單，此業據證人曹婉菁到庭證明，而
        上開事實亦由被告於八十七年十一月十九日自行發予原告之存證信函中並坦
        承無誤，且代理權之授與行為並非要式行為，故縱被告並未交付書面之授權
        書，然並不影響被告應就其所授與代理權之代理人施光訓所委託買賣之結果
        負授權人之責。
      (三)至於被告所提出之相關規範及解釋，乃主管機關及台灣證券交易所（以下簡
        稱證交所）之行政規定及原告與證交所間之交易約定，縱未具備並不影響被
        告依法應負之授權責任。被告既親自開戶並授權施光訓委託買賣，則買賣結
        果縱有虧損，亦屬投資人本人應承擔之風險及責任，被告所辯要非可採。。
      (四)原告於八十七年十一月三日已依約寄發追繳通知予被告，被告於寄達原告之
        前開存證信函中亦明白自陳其曾接獲原告來函催繳保證金，而被告於答辯狀
        中卻要求原告就此部份負舉證責任，豈非互相矛盾？參、證據：提出開立信
        用交易帳戶申請書、委託買賣授權受託契約、櫃檯買賣有價證券開戶契約、
        融資融券契約、委託書、合併買賣報告書暨交割憑單、現股賣出集保報告書
        、寶島商業銀行存款存摺、豐銀證券股份有限公司證券存摺、融資追繳通知
        、台灣證券交易所股份有限公司證券商辦理有價證券買賣融資融券業務操作
        辦法、被告致原告存證信函（以上均影本）為證。
乙、被告方面：
  壹、聲明：
    一、駁回原告之訴及假執行之聲請。
    二、如受不利判決，願供擔保請准免為假執行。
  貳、陳述：
    一、依証券交易法第一五八條「証券經紀商接受於有價証券集中交易市場為買賣
        之受託契約，應依據証券交易所所訂受託契約準則訂定之。」、台灣証券交
        易所証券經紀商受託契約準則第三條第三項「受託契約．．．，並認定以証
        券交易所章程營業細則、公告、証券商業同業同會規約及本契約準則為其契
        約之一部」、第四條規定「証券經紀商必須依據委託人或其代理人之書信、
        電報、電話ＩＣ卡或當面委託，方得填、印製証券交易法第八十七條所規定
        之委託書承辦之」、「代理人須先取得委託人之委任書，方得代辦委託買賣
        及在業務憑証上簽章」、台灣証券交易所股份有限公司營業細則第七十五條
        亦規定「委託人未能親自辦理前項規定事項者，應以書面委託代理人代為辦
        理」等規定，被告已與原告公司約明未取得被告之書面委託書，不得由第三
        人在被告帳戶買賣股票，而前揭法規亦就此規定甚明。被告當初開戶純係幫
        友人之兄施光訓捧場，未實際為下單買賣股票之行為，原告應提出購買委託
        書為證。
    二、原告主張融資墊款云云，惟所呈證據顯有諸多可疑：
      (一)依原證二號之融資融券契約書第六條所載，若有擔保維持率不足情事，原告
        應通知補繳差額，契約第十五條第一項更規定通知事項應以郵寄方法為之，
        被告既未下單購買系爭股票，本件原告並未證明其確曾合法通知，徒託空言
        ，應無足採。
      (二)原告謂其融資墊款三百九十四萬八千元云云，究係如何墊款？如何計算？又
        謂請求被告償還二百四十二萬八千零七十五元云云，從何而來？均有未詳。
    三、原告違約而任由第三人在被告帳戶下單，不得要求被告負責：
      (一)被告絕無親自或委由任何第三人下單購買系爭股票，原告公司明知依規定未
        取得當事人委任書，即不得接受由第三人代理當事人名義下單，明知故犯，
        至少有重大過失，原告京華証券公司墊款既因其營業員之故意違法所致，自
        應由原告自負其責。
      (二)原告公司未取得被告所出具委託代理人之書面，即任由第三人以被告帳戶買
        賣，已違反受託契約及相關法規，不但不得主張「表見代理」，更應賠償被
        告之損失。
      (三)台灣証券交易所亦特別以八九交字第０一三八一二號函指明「証券商管理規
        則規定，証券商不得受理非本人或未具名客戶委任書之代理人開戶、申購、
        買賣或交割」，足証原告陳稱証券商違反此規定僅係應受行政罰而己云云，
        並非事實，顯係錯誤。更何況原告公司所偽係屬違反雙方約定之行為，自不
        得要求被告負責。
    四、証人曹婉菁謂被告曾表示委由施光訓使用云云，其證言完全不實：
      (一)曹婉菁並非原告公司負責人，其無權代表原告公司，被告甲○○與京華公司
        之契約中既已明文約定除非有被告出具書面委託書，否則任何人不得代為下
        單，而被告與曹婉菁又無契約關係，曹婉菁又無代表權，曹婉菁自無權變更
        被告與京華公司間之契約，故施光訓既未取得被告之書面委託書，京華公司
        任何營業員無權亦不得任其在被告帳戶下單，否則被告即無負責之義務。
      (二)原告公司係曹婉菁之僱主，原告公司與被告之契約中已明白約定任何人非持
        有被告書面委託書不得在被告帳戶下單，此亦係証券業之規則所明訂，曹婉
        菁身為專業營業員，不得委為不知，其為貪圖佣金，任令施光訓在未知會被
        告並取得被告之書面委託書之違法情形下，在被告帳戶下單，造成今日被告
        官司纏身，受害甚鉅，原告公司不追究其營業員之責任，卻恣意對被告興訟
        ，應屬無理。
      (三)施光訓所有下單並無任何表明代理被告下單之意思表示，此觀曹婉菁所寫各
        紙買賣委託書上皆無「代理」字樣自明，在在証明京華公司曹婉菁在接單時
        ，完全違法違規，自不得嗣後卻委責被告，原告京華公司無向被告請求之權
        。
      (四)原告所呈存証信函，並非被告筆跡，其所有住址亦非被告住址，當初開戶時
        ，曹婉菁即違規而未使被告依法規填寫所有住址等資料，曹婉菁再擅自依施
        光訓之意而填載內湖江南街通訊地址等資料，嗣後相關通知，資料亦寄往該
        址，被告完全被摒除在外，曹婉菁係原告公司所僱員工，原告公司應就其行
        為自負完全責任，被告並無就曹婉菁之行為負責之義務。
    、證據：提出台灣證券交易所股份有限公司証券經紀商受託契約準則、台灣證
        券交易所股份有限公司營業細則、証交所解釋函（以上均影本）為證，並聲
        請訊問證人曹婉菁。
丙、本院依職權向豐銀證券股份有限公司調閱甲○○開戶及交易資料、臺灣臺北地方
    法院檢察署檢察官八十八年偵字第七五八０號、七五八一號起訴書。
    理    由
甲、程序方面：
    本件原告原為京華證券股份有限公司，於八十九年七月一日經證券暨期貨管理委
    員會核准與元大證券股份有限公司及大發證券股份有限公司合併，並更名為元大
    京華證券股份有限公司，法定代理人則變更為乙○○，有經濟部函及公司變更登
    記表在卷可稽，經其聲明承受訴訟，核屬相符，應予准許，合先敘明。
乙、得心證之理由：
  一、原告起訴主張：被告於八十七年五月二十日在原告公司開立股票信用交易帳戶
      ，並簽訂融資融券契約書，被告自嗣於八十七年九月四日在原告公司買進聚亨
      公司股票一十九萬股，同年十月三十一日賣出九萬股，帳戶結存一十萬股，共
      向原告融資三百九十四萬八千元。被告買進上開股票後股票連續下跌，導致被
      告融資擔保品不足規定維持率，經原告依約通知被告限期補足其差額，詎被告
      置之不理，原告乃依約處分擔保品，經處分所得抵充融資借款及利息後，尚不
      足二百四十二萬八千零七十五元。爰依消費借貸之法律關係，請求被告給付上
      開欠款及自臺灣士林地方法院八十八年促字第三九八號支付命令送達翌日起清
      償日止，按週年利率百分之五計算之利息等情。
      被告則以：(一)被告開戶純係捧場，並無實際從事交易，並未下單委買原告所指
      之股票。(二)系爭證券買賣未依證券交易相關規定辦理，原告違約而任由第三人
      在被告帳戶下單，不得要求被告負責等語，資為抗辯。
  二、原告主張被告於八十七年五月二十日與原告簽訂融資融券契約書，嗣於八十七
      年九月四日在原告公司買進聚亨公司股票一十九萬股，同年十月三十一日賣出
      九萬股，帳戶結存一十萬股，共向原告融資三百九十四萬八千元。其後股票連
      續下跌，致擔保維持率不足，被告未依限補足差額，原告乃依兩造融資融券契
      約書之約定處分擔保品，所得抵充融資借款及利息後，尚不足二百四十二萬八
      千零七十五元等事實，業據提出開立信用交易帳戶申請書、委託買賣授權受託
      契約、櫃檯買賣有價證券開戶契約、融資融券契約、委託書、合併買賣報告書
      暨交割憑單、現股賣出集保報告書、寶島商業銀行存款存摺、豐銀證券股份有
      限公司證券存摺、融資追繳通知為證，被告雖不否認開立信用交易帳戶申請書
      、融資融券契約上之簽名為真正，惟以前揭情詞置辯。茲就被告之抗辯審酌如
      后：
    (一)被告辯稱伊僅為幫友人之兄施光訓捧場，未實際為下單買賣股票之行為，亦未
      授權他人為之云云。惟查，本件開戶是原告公司營業員曹婉菁到豐銀證券幫被
      告辦理，當時被告及施光訓均在場，被告親自在曹婉菁填好內容之開立信用交
      易帳戶申請書及融資融券契約上簽名蓋章，被告表明以後均授權施光訓下單，
      之後皆是施光訓向營業員下單等情，業經證人曹婉菁證明屬實（見本院八十九
      年十一月二十二日言詞辯論筆錄）。再者，若被告未將系爭帳戶存摺及印章交
      由施光訓使用，施光訓如何知悉被告所開立之系爭帳戶帳號，並持以進行有價
      證券之買賣及辦理交割？且依一般證券交易市場之習慣，成交後投資人須將款
      項撥入其於證券商往來交割銀行所開立之交割專戶，若該帳戶已存入自備款，
      證券商當然依程序替被告完成交割，該買賣價金及股票皆置於被告信用帳戶內
      ，亦即置於被告得任意使用之狀態，倘非被告自己使用該戶頭買進，則必為被
      告與第三人有允許其使用戶頭之真意，因第三人不可能願甘冒風險而平白將資
      金或股票任意置於被告得隨時支配使用之狀態。足證被告與施光訓間，有於辦
      妥融資融券開戶手續後將其戶頭提供施光訓使用之合意，亦即授權施光訓使用
      其帳戶進行股票融資融券買賣。被告既授權施光訓使用其於原告公司開立之帳
      戶從事股票融資融券買賣，自應負授權人責任，施光訓依被告授權所為之股票
      融資買賣交易行為，直接對被告發生效力，被告不得以非其親自下單，而主張
      免責。
    (二)次按「証券經紀商接受於有價証券集中交易市場為買賣之受託契約，應依據証
      券交易所所訂受託契約準則訂定之。」（証券交易法第一五八條）、「證券商
      經營證券業務，除法令另有規定外，不得受理非本人或未具客戶委任書之代理
      人開戶、申購、買賣或交割」（證券商管理規則第三十六條第十三款），「受
      託契約．．．，並認定以証券交易所章程營業細則、公告、証券商業同業同會
      規約及本契約準則為其契約之一部」、「証券經紀商必須依據委託人或其代理
      人之書信、電報、電話ＩＣ卡或當面委託，方得填、印製証券交易法第八十七
      條所規定之委託書承辦之」、「代理人須先取得委託人之委任書，方得代辦委
      託買賣及在業務憑証上簽章」（台灣証券交易所証券經紀商受託契約準則第三
      條第三項、第四條）、「證券商負責人及業務人員執行業務應本誠實及信用原
      則。證券商之負責人及業務人員，除其他法令另有規定外，不得有下列行為：
      一七受理非本人或未具客戶委任書之代理人開戶、申購、買賣或交割」（證券
      商負責人與業務人員管理規則第十六條第一項第十七款）、「委託人未能親自
      辦理前項規定事項者，應以書面委託代理人代為辦理」（台灣証券交易所股份
      有限公司營業細則第七十五條）。惟查，上開規定核屬對於證券商或其負責人
      、業務人員執行業務時應注意之規定，尚非謂該等行為所應行之方式，被告既
      自承其在開戶申請書及融資融券契約書上簽章，應認被告已與原告簽定融資融
      券契約，復同意施光訓以其名義依此契約為融資融券買賣股票之行為，已如前
      述，則施光訓已具有代理被告為融資融券買賣股票之權；縱如被告所稱從未買
      賣系爭股票，亦未向原告為融資融券，然因施光訓已有合法代理之權，則系爭
      交易之效力自應及於被告，被告辯稱其並未親自下單，原告顯未踐行上述書面
      委任之程序，而影響兩造業已成立之融資融券契約云云，尚非足採。
     (三)第查，被告必須負擔本件融資借款債務，實係因其將其帳戶授權予他人使用
       之結果，其主張本件損害之發生及擴大係因原告故意行為所致，亦無可取。
  三、按借用人應於約定期限內，返還與所借用物種類、品質、數量相同之物，民法
      第四百七十八條定有明文。而兩造融資融券契約第六、七、九條規定：「乙方
      （即原告）逐日計算甲方（即被告）信用帳戶內之擔保品價值與其融資融券債
      務之比率，其低於規定比率時，甲方應即依乙方之通知於限期內補繳差額。前
      項比率及補繳期限，依操作辦法第二十三條定之。」、「甲方未依前條第一項
      規定補繳差額時，乙方即得依操作辦法第二十四條規定處分其擔保品。」、「
      乙方依前二條規定處分擔保品之時間及其處分價格，甲方絕無異議；處分費用
      並由甲方負擔之。前項處分所得，抵充甲方所負融資融券債務有剩餘者，應返
      還委託人，如不足抵充，甲方應立即清償，否乙方依法追償。乙方如因特殊事
      故未能處分擔保品取償時，甲方不得因此拒絕清償債務。」本件被告於八十七
      年九月四日在原告公司買進聚亨公司股票一十九萬股，同年十月三十一日賣出
      九萬股，帳戶結存一十萬股，共向原告融資三百九十四萬八千元，嗣因股價連
      續下跌，致擔保維持率不足，被告未依限補足差額，原告乃依兩造融資融券契
      約書之約定處分擔保品，所得價款一百六十萬三千二百三十九元抵充部分借款
      及利息後，尚欠二百四十二萬八千零七十五元，業如前述，則原告請求被告清
      償所欠融資借款，自屬有據。
  四、從而，原告本於消費借貸之法律關係請求被告給付二百四十二萬八千零七十五
      元及自臺灣士林地方法院八十八年促字第三九八號支付命令送達翌日即八十八
      年四月一日起清償日止，按週年利率百分之五計算之利息，為有理由，應予准
      許。又本件事證已臻明確，兩造其餘主張陳述及所提之證據，經審酌後與本院
      前揭判斷不生影響，爰不一一論述，附此說明。
丙、假執行之宣告：
    兩造陳明願供擔保請為宣告假執行或免為假執行，經核均與規定相符，爰分別酌
    定相當之擔保金額予以宣告。原告陳明願供擔保，聲請宣告假執行，核無不合，
    爰酌定相當擔保金額准許之。
據上論結：原告之訴為有理由，依民事訴訟法第七十八條、第三百九十條第二項、第
三百九十二條，判決如主文。
中      華      民      國    八十九    年    十二    月      二十      日
                              民事第四庭法      官  劉又菁
右為正本係照原本作成
如對本判決上訴，須於判決送達後廿日內向本院提出上訴狀
中      華      民      國    八十九    年     十二     月    二 十     日
                                        法院書記官  黃瓊滿


司法院資訊處製作；財團法人民間司法改革基金會備份。
